【裁判字號】    95,上易,216
【裁判日期】    950323
【裁判案由】    傷害
【裁判全文】
臺灣高等法院刑事判決                 95年度上易字第216號
上  訴  人
即  被  告  丙○○
上列上訴人因傷害案件，不服臺灣臺北地方法院94年度易字第15
51號，中華民國95年1月4日第一審判決（起訴案號：臺灣臺北地
方法院檢察署94年度偵字第9580號），提起上訴，本院判決如下
：
    主  文
上訴駁回。
    事  實
一、乙○○係位於臺北市○○區○○路一段二十五號二樓「最愛
    托兒所」之登記負責人邱啟洲之妻，丙○○則係受僱於該托
    兒所之所長，虞美慧與乙○○二人因互助會會款及借款事宜
    已有嫌隙。民國九十三年十一月八日十九時三十分許，乙○○與丙○○二人再因前開金錢及工作內容等細故於上址托兒
    所辦公室內發生爭執，乙○○竟基於傷害丙○○身體之故意
    ，在二人所坐之沙發椅上以雙手掐住丙○○之脖子，而丙○○因遭乙○○傷害心生不滿，亦不甘示弱，另基於傷害乙○○身體之犯意，先將乙○○推倒後，再徒手抓住乙○○之雙
    手，將之壓制於地上，隨即兩人即以手互相拉扯，丙○○因
    此受有左手食指撕裂傷一乘一公分、頸部挫傷之傷害，乙○○則受有右前臂多處挫傷、左手食指腫脹、左前臂紅腫之傷
    害。（乙○○傷害部分業經撤回上訴確定）
二、案經丙○○、乙○○訴由臺北市政府警察局中正第一分局報
    告臺灣臺北地方法院檢察署檢察官偵查起訴。
    理  由
一、訊據上訴人即被告丙○○矢口否認上開犯行，辯稱：案發當
    天有因為乙○○跟我借款的事情與她發生爭執，乙○○用手
    掐我脖子，我害怕緊張，就跑出來打電話，沒有與她互毆，
    也沒有把她壓倒在地上云云。
二、經查：
(一)、被告丙○○於案發當時為最愛托兒所之所長，而乙○○則為
    該托兒所之負責人邱啟洲之妻，二人因彼此互助會會款、借
    款之事已互有嫌隙，而於九十三年十一月八日十九時三十分
    許，其二人又再因上開事宜及工作內容等事於托兒所內辦公
    室互有爭執乙節，為被告二人所不否認，且最愛托兒所之登
    記負責人為邱啟洲，有經本院調取之台北市政府社會局九十
    五年三月二日函可據，堪信為真正。至於被告丙○○所辯案
    發地點非托兒所之辦公室乙節，惟丙○○自己於警詢中所繪
    之現場圖，載為「辦公室」，而邱啟洲、乙○○所繪之案發
    現場圖，亦載為「辦公室」，而證人甲○○亦就案發地點陳
    述為「辦公室」等語，從而丙○○所稱案發地點為乙○○居
    家之客廳云云，並非事實，應係辦公室才正確。
(二)、證人即於原審審理中以證人身分具結作證之被告乙○○證稱
    ：被告丙○○因惱羞成怒，遂將之推倒在地，她繼續撲下去
    ，壓我的上半部，我就要掙脫，我的手往外撥。而證人即在
    場之邱啟洲自警詢、偵查及原審審理中亦為相同之證述稱：
    其當時背對被告二人而面對辦公室窗戶外打電腦，因證人即
    乙○○喊其名字所以回頭看，看到被告丙○○以手壓在其妻
    乙○○之肩膀或手的部位，當時其妻躺在地上臉朝上等語（
    見偵查卷第十四、三七頁，原審審判筆錄第三、八頁），復
    有乙○○受有右前臂多處挫傷、左手食指腫脹、左前臂紅腫
    之傷，有臺北市立和平醫院九十三年十一月八日診斷書為憑
    （見偵查卷第十九頁），被告丙○○辯以：並沒有將證人即
    被告乙○○壓在地上云云，即非可採。
(三)、且證人即當時在托兒所內之老師甲○○於原審審理中亦結證
    ：當時其在辦公室外面餵小朋友吃飯，辦公室的隔間是玻璃
    的，聽到被告二人爭吵的聲音後，有看到乙○○要打被告丙○○，二人互相拉扯，丙○○要將乙○○拉出辦公室等詞（
    見原審審判筆錄第五頁），與乙○○於原審亦供明，當天雙
    方確實有推擠等情節相符。又辦公室之隔間為玻璃乙節，亦
    為被告丙○○於警詢中所繪之現圖上載明「透明玻璃櫥窗」
    ，故甲○○應該見得到案發之情形。再者觀諸乙○○之傷勢
    ，在左、右前臂，傷痕有紅腫及挫傷，亦與證人甲○○所證
    ，二人互有拉扯，始有可能出現在上開位置之傷勢與傷痕，
    是證人甲○○所證即屬真實。則被告丙○○辯稱：伊只有一
    心想要離開辦公室，未與乙○○互相拉扯等語，亦非足採。
    被告丙○○確有以手將乙○○壓在地上及與乙○○相互拉扯
    之行為。
(四)、乙○○雖坦承與被告丙○○相互推擠，惟否認有以手掐住被
    告丙○○脖子之情，然此業經告訴人即被告丙○○於警詢及
    偵查中為一致之指述，並於原審審理中經分離調查證據程序
    後，以證人身分具結證述在卷（見偵查卷第七、八、三六頁
    、原審審判筆錄第九、十頁），而證人即被告丙○○因此受
    有左手食指撕裂傷一乘一公分、頸部挫傷之傷害，亦有臺灣
    大學醫學院附設醫院九十三年十一月九日診字第九三０九五
    一一０號診斷證明書可稽（見偵查卷第十八頁），若乙○○
    未以手掐證人即被告丙○○之脖子，何以證人即被告丙○○
    會受有脖子挫傷之傷害？乙○○雖辯稱，可能是丙○○將伊
    壓在地上時為了掙脫曾經以手向外撥所造成之傷害云云，然
    依常情，依乙○○之辯解，當時證人即被告丙○○坐在伊身
    體之上，雙手壓住伊之雙手，若乙○○以雙手向外撥打，應
    該會先打到較靠近伊之臉部位置，且撥打所造成之傷害亦應
    如「抓傷」之傷勢，惟證人即被告丙○○之臉部並無受傷，
    而頸部之傷害亦為「挫傷」，顯係乙○○以手掐住證人即被
    告丙○○之脖子時，乙○○手指之指甲在證人即被告丙○○
    脖子上所留下之痕跡，是乙○○否認曾以手掐證人即被告丙○○脖子等詞，並非可採。
(五)、證人邱啟洲雖以不想理會二個女人之爭吵，所以背對被告二
    人而面對辦公室窗戶外打電腦等詞，證稱並沒有看到被告二
    人爭執之情形，一直到聽到其太太即被告乙○○喊其名字時
    才回頭，看到被告丙○○將被告乙○○壓在地上等情（見偵
    查卷第十四、三七頁，原審審判筆錄第三、四頁），惟被告
    二人本有嫌隙，案發當時又已有爭吵，衡諸常情，證人邱啟
    洲身為被告乙○○之先生，豈有在被告二人爭執過程中完全
    不回頭關心、觀看之理？且被告乙○○所述案發當時情節為
    被告丙○○爭吵後即惱羞成怒，先從沙發椅上站起來將伊推
    倒在地，再繼續撲在伊身上，以手壓制伊等情，被告乙○○
    完全處於弱勢之挨打地位，同處一室之證人邱啟洲更無可能
    完全不予理會，證人邱啟洲證稱並未看到被告二人爭執過程
    云云，僅係迴護被告乙○○之詞，不足為有利於被告乙○○
    之認定。
(六)、按正當防衛必須對於現在不法之侵害始得為之，侵害業已過
    去，即無正當防衛可言。至彼此互毆，又必以一方初無傷人
    之行為，因排除對方不法之侵害而加以還擊，始得以正當防
    衛論。故侵害已過去後之報復行為，與無從分別何方為不法
    侵害之互毆行為，均不得主張防衛權（最高法院30年上字第
    1040號判例意旨參照）。且依我國終審機關邇來之一致見解
    ，略以：衡之一般社會經驗法則，互毆係屬多數動作構成單
    純一罪而互為攻擊之傷害行為，縱令一方先行出手，而還擊
    一方在客觀上苟非單純僅對於現在不法之侵害為必要排除之
    反擊行為，因其本即有傷害之犯意存在，則對其互為攻擊之
    還手反擊行為，自無主張防衛權之餘地。再相互勾稽前開被
    告丙○○與乙○○二人具結後之證言、證人甲○○、邱啟洲
    之證詞，顯係被告丙○○與乙○○二人爭執之後，乙○○先
    以手掐被告丙○○之脖子，而丙○○亦不甘示弱，將乙○○
    推倒後以手抓住乙○○而將之壓在地上，隨後二人再相互拉
    扯等情甚明，不能證明被告丙○○與乙○○二人有何基於正
    當防衛之情，乙○○於原審辯稱：因為丙○○將伊壓在地上
    ，才會以手撥打使丙○○受傷云云，丙○○則辯以：未與乙○○互毆，亦未將乙○○壓倒在地云云，均非可採。本件事
    證明確，被告二人犯行均堪認定。
三、核被告丙○○所為，係犯刑法第二百七十七條條第一項傷害
    人之身體罪。原審以被告丙○○罪證明確（惟事實欄所載最
    愛托兒所之負責人更正為邱啟洲），適用刑法第二百七十七
    條第一項、第四十一條第一項前段，罰金罰鍰提高標準條例
    第一條前段、第二條，並審酌被告丙○○前未曾因犯罪經判
    決執行，有本院刑案資料查註紀錄表可稽，素行尚可，然丙○○身為幼教人員，不知以身作則，竟在托兒所老師及小朋
    友尚在托兒所內之際因細故爭執，進而相互扭打、拉扯，實
    已為孩童們立下最不良之示範，且完全否認犯行，被害人所
    受傷勢尚屬輕微，與其犯罪之動機、手段等一切情狀，量處
    拘役三十日，並均諭知易科罰金之折算標準。其認事用法並
    無違誤，量刑亦稱允當，惟丙○○上訴仍執陳詞，為無理由
    ，爰將丙○○之上訴予以駁回。
據上論斷，應依刑事訴訟法第368條，判決如主文。
本案經檢察官劉文水到庭執行職務。
中    華    民    國    95    年    3     月    23    日
                  刑事第十四庭  審判長法  官  蘇隆惠
                                      法  官  林瑞斌
                                      法  官  林秀鳳
以上正本證明與原本無異。
不得上訴。
                                      書記官  耿鳳君
中    華    民    國    95    年    3     月    24    日
附錄：本案論罪科刑法條全文
中華民國刑法第277條
(普通傷害罪)
傷害人之身體或健康者，處 3 年以下有期徒刑、拘役或 1 千元
以下罰金。


司法院資訊處製作；財團法人民間司法改革基金會備份。
